【裁判字號】    88,訴,994
【裁判日期】    900509
【裁判案由】    返還存款
【裁判全文】
臺灣屏東地方法院民事判決  八十八年度訴字第九九四號
    原      告  乙○○
    被      告  聯信商業銀行股份有限公司
    法定代理人  甲○○
右當事人間請求返還存款事件，本院判決如左：
    主    文
被告應給付原告新臺幣捌拾捌萬貳仟參佰玖拾捌元，及自民國八十八年十一月二十四
日起至清償日止，按年息百分之五計算之利息。
訴訟費用由被告負擔。
本判決於原告以新臺幣拾萬元供擔保後得假執行；但被告如於假執行程序實施前，
以新臺幣捌拾捌萬貳仟參佰玖拾捌元為原告預供擔保，得免為假執行。
    事實及理由
壹、程序方面：
    保證責任屏東縣屏東市第一信用合作社與台中市第六信用合作社合併變更組織為
    聯信商業銀行股份有限公司，有財政部八十九年六月一日台財融第八九七三三五
    六八號函一紙附卷可稽，被告保證責任屏東縣屏東市第一信用合作社之權利義務
    由聯信商業銀行股份有限公司概括承受，是被告應由聯信商業銀行股份有限公司
    承受訴訟，合先敘明。
貳、實體方面：
一、原告起訴主張：其於民國八十八年八月十一日在保證責任屏東縣屏東市第一信用
    合作社大連分社（下簡稱大連分社）存有新臺幣（下同）八十萬元、為期六月之
    定期存款（存戶帳號為一○○─○一○─0000000─七號、存單帳號為一
    ○○─○一一─0000000─六號），另在該分社設有活期儲蓄存款帳戶（
    帳號為一○○─○○四─0000000─二號），嗣原告於同年十一月十日在
    高雄縣鳳山市遺失本件取款印鑑及其他物品，遂於同月十五日前往大連分社申請
    更換印鑑，詎該分社人員竟告知上開定存已於同年九月二日由原告丈夫邱盛源提
    前解約轉帳入原告之上開活存帳戶，並自該活存帳戶領走八十八萬二千元，致該
    活存餘額僅三百九十八元。原告不勝駭異，經追查始發現係大連分社經辦員陳淑
    貞任令邱盛源擅自向屏東一信大連分社變更原告定存及活存之印鑑，擅自解約、
    轉帳、提款。而原告於同年十一月十五日向大連分社申請更換印鑑時，依大連分
    社職員之指示，在空白止付申請書及更換印鑑申請書上填寫姓名、住址、身分證
    編號，經該分社職員勾串邱盛源盜刻原告名義之私章蓋上，並以橡皮章偽蓋為八
    十八年九月一日，以完成形式上完備之原告八十八年九月一日之申請書，被告之
    經理、襄理、經辦員及邱盛源涉嫌共同偽造文書部分，已依法提起刑事告訴，屏
    東一信大連分社顯有疏失。而陳淑貞母親亦曾親至原告家中，承認陳淑貞作業上
    確有疏失。是原告在屏東一信大連分社確有存款，迄未變更印鑑，亦未提款，自
    得隨時解約並提款，為此依據寄託物返還請求權提起本件訴訟等語。
二、被告則以八十八年九月二日大連分社營業廳之間監視錄影帶業依「金融機構自動
    櫃員機安全防護準則」第四條第四項之規定已辦理更新完畢，故無法提出；依據
    原告不爭執簽名蓋章之真正之更換印鑑申請書、印鑑掛失止付申請書，及證人陳
    淑貞、邱盛源之證詞，證明原告確實於八十八年九月一日親自前往被告大連分社
    辦理變更印鑑，且邱盛源證稱八十八年九月一日晚上於自宅內，原告確有將變更
    後之印鑑及存單、存摺交付伊等語明確，故對日後之定期存款、活期儲蓄存款之
    領取辦理，即以新印鑑為憑，故屏東一信大連分社辦理定存解約及領款之作業程
    序，均照一般金融機構作業程序辦理，被告已盡善良管理人之責任，並無不當或
    過失之行為；且原告所述存款遭他人盜領、印鑑偽造等情事，被告實有不知，亦
    始終未受原告通知，且該刑責部分亦與本案無關；又原告於八十八年十一月十五
    日前來被告大連分社，乃因原告前來將存款變更回復為自己之名義，並非辦理印
    鑑掛失事宜，至於原告當日填寫之資料，因毫無用處而由陳淑貞丟棄於垃圾桶；
    又該內政部警政署刑事警察局鑑定結果不具絕對精準之權威性，且鑑驗通知書所
    附之照片隱約可見８８／１１／？７，並非原告迭稱之日期八十八年十一月十五
    日，從而該鑑定結果尚不得資為不利於被告之證據；況被告無法預知原告會於八
    十八年十一月時日遺失印鑑章，而於八十八年十一月十五日前來被告大連分社；
    被告無偽造之動機目的及好處，而原告不能舉證以否認該八十八年九月一日簽章
    之真正，復未能證明屏東一信大連分社經辦員等與邱盛源確有勾串偽造變造文書
    犯行，其請求於法無據等語，資為抗辯。
三、兩造不爭之事實：
  (一)原告於八十八年八月十一日在屏東一信大連分社存有八十萬元、為期六月之定期
    存款（存戶帳號為一○○─○一○─0000000─七號、存單張號為一○○
    ─○一一─0000000─六號），另在該分社設有活期儲蓄存款帳戶一○○
    ─○○四─0000000─二號等事實，業據原告提出定期存款存單、取款憑
    條各一紙，印鑑卡二張為證，且為被告所不爭執。
  (二)原告上開定期存單經人於八十八年九月二日提前解約，轉帳入原告之上開活期存
    款帳戶，再由原告丈夫邱盛源自前開活期存款帳戶內領取八十八萬二千元，該活
    期存款帳戶內之存款餘額為三百九十八元等情，已據提出取款憑條、定期存款存
    單各一紙為憑，復經證人邱盛源就係伊將該存款領走一節證述明確，且兩造對系
    爭存款為邱盛源所領走一事均不為爭執。
四、按寄託物為代替物時，如約定寄託物之所有權移轉於受寄人，並由受寄人以種類
    、品質、數量相同之物返還者，自受寄人受領該物時，適用關於消費借貸之規定
    。寄託物為金錢時，推定受寄人無返還原物之義務，但須返還同一數額。受寄人
    依前項規定僅須返還同一數額時，寄託物之利益及危險，於該物交付時，移轉於
    受寄人。寄託物返還之期限，雖經約定，寄託人仍得隨時請求返還。民法第六百
    零二條、第六百零三條第一項、第二項、第五百九十七條分別定有明文。本件原
    告與被告間之存款契約，具有消費寄託之性質，原告自得隨時請求返還寄託物，
    合先敘明。
五、本件爭點在於原告於八十八年九月一日究有無親自前往屏東一信大連分社辦理變
    更印鑑，被告大連分社職員處理本件業務有無任何疏失。查：
  (一)原告固不否認更換印鑑申請書、掛失止付申請書上之姓名、地址、身分證編號為
    其字跡，惟辯稱係原告於八十八年十一月十五日前往屏東一信大連分社時，經該
    分社職員指示在其上填寫姓名、地址、身分證編號欄，為人盜刻原告印章蓋上，
    並虛偽蓋上八十八年九月一日之日期，且印鑑卡上之簽名印章均非其所為等語。
    經檢察官數次將原告存戶帳號為一○○─○一○─0000000─七號之存單
    存款及帳號為一○○─○○四─0000000─二號之活儲存款印鑑卡送內政
    部警政署刑事警察局（下稱刑事警察局）鑑定得知屏東一信大連分社製作之邱乙
    ○○存款印鑑卡原本上印鑑欄所列「啟用」乙項所載日期部位，經檢視發現有電
    腦撞針敲打之日期痕跡，惟因欠明顯，無法確認字跡內容，另同欄位之底線有二
    處擦撕痕跡，認以人為擦撕所造成之可能性較大，又印鑑卡原本右邊印鑑欄內所
    列之「啟用」日期乙項，其電腦撞針敲打日期之痕跡，因其年月日中間係以斜劃
    分隔，且月、日之部分疑似二碼，故研判應與其上方橡皮戳所蓋「９」月「１」
    日，均僅一碼之情形不符等情，經本院依職權調閱台灣屏東地方法院檢察署八十
    九年度偵字第七號偵查案卷，有該局八十九年五月五日刑鑑字第５４１７４號、
    八十九年五月二十日刑鑑字第６２５４０號鑑驗通知書各一份附於前開案卷可按
    ，另觀諸前開二紙鑑驗通知書所附驗證照片，上述存單存款之印鑑卡之啟用日期
    可看出有「８８／１１／１□」之電腦撞針痕跡，而活儲存款印鑑卡之啟用日期
    ，則有「８８／１１／□７」之撞針痕跡，顯見前開二印鑑卡並非於八十八年九
    月一日列印。況若原告確曾於八十八年九月一日前往屏東一信大連分社變更印鑑
    ，並進而於翌日以變更後之印鑑解約領款，該分社職員竟至同年十一月間始辦理
    印鑑卡列印之事宜，顯違常情。
  (二)另原告於刑事庭審理時指稱：其在合作金庫、長治鄉農會、屏東一信大連分社都
    是同一刻印章等語明確，而證人邱盛源亦稱：「．．．在九月十一日在長治鄉農
    會辦完之後，他又還給我，．．．長治鄉農會一百一十九萬多元的那筆錢跟本筆
    沒有關係。」、「（具狀陳稱，八十八年九月十日，告訴人親自前往長治鄉農會
    辦理其名下定存轉為你的名下，是否確定？）確定，當時經辦的小姐邱惠媛可以
    證明告訴人親自去辦的，因為經辦的小姐跟我說，中途解約沒有本人親自前去，
    是不能辦理，因為長治鄉農會的情形與本件一模一樣，所以他也可以連長治鄉農
    會的事情一起告。」（見本院八十九年年度訴字第四七三號刑事案卷內八十九年
    十二月二十八日訊問筆錄），而原告確實於八十八年九月十日解約提領一百一十
    九萬元，有屏東縣長治鄉農會八十九年十一月十七日（八九）屏長農信字第四一
    七號函附交易明細表附於前揭刑事案卷可按，且原告於長治鄉農會留存之印鑑顯
    非本件變更後之印鑑，有屏東縣長治鄉農會九十年一月十日（九十）屏長農信字
    第二四號函附印鑑卡在卷可稽，是原告於八十八年九月十日既持原印鑑至屏東縣
    長治鄉農會辦理解約領款事宜，顯見當時原告原有印鑑尚未遺失，則原告應無於
    八十八年九月一日至被告處辦理變更印鑑之必要。另參酌原告主張其係於八十八
    年十一月十五日始前往被告大連分社辦理印鑑變更程序等情，應認係被告大連分
    社之員工於八十八年十一月十五日或十六或十八或十九日間之某日，及八十八年
    十一月十七或二十七日間之某日，將原告於八十八年十一月十五日前往被告大連
    分社辦理印鑑掛失止付及更換印鑑時，將原告僅寫姓名住址身分證編號，未寫日
    期亦未蓋上印章之更換印鑑申請書、掛失止付申請書偽蓋八十八年九月一日之橡
    皮戳記。
  (三)被告雖以證人陳淑貞、邱盛源之證詞證明原告確曾於八十八年九月一日親自前往
    屏東一信大連分社辦理變更印鑑事宜，並於是日晚上將印鑑、存單、存摺交給證
    人邱盛源以於翌日辦理解約、提款事項，然原告於八十八年十二月二十日對陳淑
    貞、邱盛源、吳明郎、林秀珍等人提起刑事告訴，經台灣屏東地方法院檢察署檢
    察官以邱盛源犯行使偽造私文書、陳淑貞、林秀珍、吳明郎共同連續行使偽造業
    務文書之罪嫌起訴，現由本院刑事庭審理中等情，經本院依職權調閱台灣屏東地
    方法院檢察署八十九年度偵字第七號偵查案卷、本院八十九年度訴字第四七三號
    偽造文書等刑事卷宗查核屬實，是證人陳淑貞、邱盛源與本件訴訟顯有切身利害
    關係，證人為脫免自己之刑事責任所為之陳述，非屬可信，被告尚不得執此等證
    詞遽認原告確曾於八十八年九月一日屏東一信大連分社變更印鑑，或有授權證人
    邱盛源代為辦理解約、領款事宜。且證人即屏東一信大連分社職員陳淑貞之母親
    曾至原告家中表示女兒在整件事的過程及作業上確實有疏失，希望原告原諒伊等
    語，衡諸常情，倘證人陳淑貞並無任何疏失，其母親自無尋求與原告和解之必要
    ，有錄音帶及譯文一份在卷可參。綜上可知，本件應係被告之職員陳淑貞基於其
    與邱盛源之私人情誼，未經原告之同意，允許邱盛源變更印鑑進而解約、提款，
    並於事後利用原告八十八年十一月十五日至屏東一信大連分社變更印鑑時補正相
    關變更印鑑程序，顯未盡其善良管理人之注意義務。而依據民法第二百二十四條
    規定，證人陳淑貞為屏東一信大連分社之員工，被告自應就其故意或過失，負同
    一責任。
  (四)綜上，原告既未曾變更印鑑、解約、提款，或授權他人辦理上揭情事，且被告未
    盡其善良管理人之注意義務，則系爭存款經證人邱盛源領取後，仍不得對原告主
    張發生清償之效力，該第三人變更印鑑、解約、提款所造成之損害，應由被告負
    擔，換言之，被告對於寄託人所負返還寄託物之債務，並不消滅。又原告在屏東
    一信大連分設開設存款帳戶，兩造為契約當事人，則凡以原告名義在該帳戶內所
    為之存、提款，均為該契約效力所及，至系爭存款之真正所有權人究係證人邱盛
    源或原告，則不予置論。
六、從而，原告依寄託物返還請求權提起本訴，請求被告返還八十八萬二千三百九十
    八元，及自起訴狀繕本送達翌日即起至八十八年十一月二十四日止，按年息百分
    之五計算之法定遲延利息，即無不合，應予准許。
七、假執行之宣告：
    兩造均陳明願供擔保，聲請宣告假執行或免為假執行，均核無不合，爰各酌定相
    當擔保金額，併准許之。
八、兩造其餘攻擊防禦方法及舉證，因本件事證已臻明確，且與判決基礎不生影響，
    爰不另一一論述，併此敘明。
九、結論：原告之訴為有理由，依民事訴訟法第七十八條、第三百九十條第二項、第
    三百九十二條，判決如主文。
中      華      民      國    九十      年      五      月      九      日
                                    臺灣屏東地方法院民事第一庭
~B法      官  沈佳宜
右為正本係照原本作成。
如不服本判決，應於收受送達後二十日內向本院提出上訴書狀，其未表明上訴理由者，應
於提出上訴後二十日內向本院補提理由書狀（均須按他造當事人之人數附繕本）上訴時應
提出委任律師或具有律師資格之人之委任狀；委任有律師資格者，另應附具律師及格證書
及釋明委任人與受任人有民事訴訟法第四百六十六條之一第一項但書或第二項（詳附註）
所定關係之釋明文書影本。
~B法院書記官  黃秀梅
中      華      民      國    九十      年      五      月      五      日
附註：
民事訴訟法第四百六十六條之一（第一項、第二項）：
對於第二審判決上訴，上訴人應委任律師為訴訟代理人。但上訴人或其法定代理人具有律
師資格者，不在此限。
上訴人之配偶、三親等內之血親、二親等內之姻親，或上訴人為法人、中央或地方機關時
，其所屬專任人員具有律師資格並經法院認為適當者，亦得為第三審訴訟代理人。


司法院資訊處製作；財團法人民間司法改革基金會備份。
